臺灣臺北地方法院民事裁定
111年度消債職聲免字第64號
聲  請  人  
即債務人    梁盛恩  
代  理  人  黃正琪律師(法扶律師)
相  對  人  
即債權人    花旗(台灣)商業銀行股份有限公司


法定代理人  莫兆鴻  
代  理  人  陳正欽  


相  對  人  
即債權人    遠東國際商業銀行股份有限公司

法定代理人  周添財  


相  對  人  
即債權人    中國信託商業銀行股份有限公司


法定代理人  利明献  


相  對  人  
即債權人    良京實業股份有限公司

法定代理人  平川秀一郎



上列當事人因聲請消費者債務清理事件，本院裁定如下：
    主  文
債務人梁盛恩應予免責。
    理  由
一、按法院為終止或終結清算程序之裁定確定後，除別有規定外
    ，應以裁定免除債務人之債務；法院裁定開始清算程序後，
    債務人有薪資、執行業務所得或其他固定收入，扣除自己及
    依法應受其扶養者所必要生活費用之數額後仍有餘額，而普
    通債權人之分配總額低於債務人聲請清算前二年間，可處分
    所得扣除自己及依法應受其扶養者所必要生活費用之數額者
    ，法院應為不免責之裁定。但債務人證明經普通債權人全體
    同意者，不在此限；債務人有下列各款情形之一者，法院應
    為不免責之裁定，但債務人證明經普通債權人全體同意者，
    不在此限：㈠於 7年內曾依破產法或本條例規定受免責；㈡
    故意隱匿、毀損應屬清算財團之財產，或為其他不利於債權
    人之處分，致債權人受有損害；㈢捏造債務或承認不真實之
    債務；㈣聲請清算前二年內，因消費奢侈商品或服務、賭博
    或其他投機行為，所負債務之總額逾聲請清算時無擔保及無
    優先權債務之半數，而生開始清算之原因；㈤於清算聲請前
    一年內，已有清算之原因，而隱瞞其事實，使他人與之為交
    易致生損害；㈥明知已有清算原因之事實，非基於本人之義
    務，而以特別利於債權人中之一人或數人為目的，提供擔保
    或消滅債務；㈦隱匿、毀棄、偽造或變造帳簿或其他會計文
    件之全部或一部，致其財產之狀況不真確；㈧故意於財產及
    收入狀況說明書為不實之記載，或有其他故意違反本條例所
    定義務之行為，致債權人受有損害，或重大延滯程序；債務
    人有前條各款事由，情節輕微，法院審酌普通債權人全體受
    償情形及其他一切情狀，認為適當者，得為免責之裁定，消
    費者債務清理條例（下稱消債條例）第132條、第133條及第
    134條、第135條分別定有明文。又消債條例之立法目的，在
    於使陷於經濟上困境之消費者，得分別情形依該條例所定重
    建型債務清理程序（更生）或清算型債務清理程序（清算）
    清理債務，藉以妥適調整其與債權人及其他利害關係人之權
    利義務關係，保障債權人之公平受償，並謀求消費者經濟生
    活之更生機會，從而健全社會經濟發展；消費者依清算程序
    清理債務，於程序終止或終結後，為使其在經濟上得以復甦
    ，以保障其生存權，除另有上述消債條例第133條、第134條
    所規定不予免責之情形外，就債務人未清償之債務原則上採
    免責主義（消債條例第1條、第132條立法目的參照）。
二、經查：
  ㈠債務人前因有不能清償債務情事，於民國109年3月12日具狀
    向本院聲請調解，於調解不成立後，經本院以 109年度消債
    清字第171號裁定自 109年10月27日下午4時起開始清算程序
    ，並命司法事務官進行清算程序。因債務人名下銀行存款、
    股票、現金股利及保單價值合計新臺幣（下同） 289,575元
    經債務人提出等值現金解繳到院，本院依分配表分配於債權
    人，而於111年6月21日以109年度司執消債清字第145號裁定
    本件清算程序終結等情，合先敘明。
  ㈡經本院依職權通知全體債權人及債務人就債務人免責與否表
    示意見：
  ⒈債權人花旗(台灣)商業銀行股份有限公司、遠東國際商業銀
    行股份有限公司、中國信託商業銀行股份有限公司具狀陳稱
    ：不同意免責，請鈞院依職權調查債務人有無消債條例第13
    3條、第134條不免責事由。
  ⒉債權人良京實業股份有限公司（下稱良京公司）具狀陳稱：
    不同意免責，請鈞院向保險公司及中華民國人壽保險商業同
    業公會函查，債務人有無以自己為要保人、或嗣後變更要保
    人（含清算前二年內所發生者）、或質借未償還之商業保險
    保單？如有，債務人即涉有消債條例第 134條第2、8款之不
    免責事由，應不免責。
  ⒊債務人到庭陳稱：債務人已符合免責要件，請准予免責。
  ㈢債務人無消債條例第133條所定不免責事由：
  ⒈債務人自陳於法院裁定開始清算程序後已無工作收入等情，
    業據其提出111年8月18日陳報狀附卷（見本院卷第79至81頁
    ）。惟參本院前向臺北市政府社會局、臺北市政府都市發展
    局及勞動部勞工保險局（下稱勞保局）函詢，本件債務人是
    否曾領有社會救助、租金補助及國民年金、勞保年金及勞退
    金等補助，除經勞保局函覆債務人自110年5月迄今每月領取
    老年年金 5,270元外，臺北市政府社會局、臺北市政府都市
    發展局皆函覆查無債務人曾領取補助等，有臺北市政府社會
    局 111年8月4日北市社助字第1113127656號函、臺北市政府
    都市發展局 111年8月5日北市都企字第1113062506號函及勞
    保局111年8月9日保普生字第11113036850號函在卷可稽（見
    本院卷第45至47、53頁）。另依債務人之109年及110年度稅
    務電子閘門財產所得調件明細表所示（置於本院卷證件存置
    袋），債務人於109年及110年之收入各為27,914元、12,331
    元，則本院即以債務人自開始清算程序迄今即 109年10月27
    日至111年8月31日期間之收入為90,763元【計算式：（27,9
    14×2/12）+12,331+（5,270×14）=90,763，小數點以下四捨
    五入】，作為其於法院裁定開始清算程序後收入。
  ⒉又債務人未說明開始清算程序後之每月必要生活費用，本院
    援依109年度消債清字第171號裁定所示（見消債清卷第63至
    66頁），以債務人每月必要生活費用為19,388元計算，則債
    務人自開始清算程序迄今之必要生活費用為 426,536元（計
    算式： 19,388×22=426,536）。是以，債務人於本院裁定開
    始清算程序後迄今之收入為90,763元，扣除裁定開始清算程
    序後迄今之必要生活費用 426,536元後已無餘額，核與消債
    條例第 133條所定「法院裁定開始清算程序後，債務人有薪
    資、執行業務所得或其他固定收入，扣除自己及依法應受其
    扶養者所必要生活費用之數額後仍有餘額」之要件不符，尚
    不得依該規定為不免責之裁定。 
　㈣債務人無消債條例第134條第2款、第8款之不免責事由：
    債權人良京公司請求本院調查債務人有無以自己為要保人、
    或嗣後變更要保人（含清算前二年內所發生者）、或質借未
    償還之商業保險保單？如有，債務人即涉有消債條例第 134
    條第2、8款之不免責事由，應不免責云云。經查，本件於清
    算程序中，業經本院司法事務官命債務人提出中華民國人壽
    保險商業同業公會個人投保紀錄查詢資料，及參酌南山人壽
    保險股份有限公司（下稱南山人壽）於 109年11月16日提出
    陳報狀、國泰人壽保險股份有限公司（下稱國泰人壽）函覆
    所示，債務人名下有南山人壽保單5張、國泰人壽保單3張，
    解約金共計 276,907元，上述保單皆經債務人提出等值現金
    解繳到院並依債權比例分配予各債權人，有中華民國人壽保
    險商業同業公會保險業通報作業資訊系統資料查詢結果表、
    南山人壽陳報狀、國泰人壽109年12月21日國壽字第1090121
    036號函、108年度司執消債清字第43號分配表附卷可佐（見
    司執消債清卷第63至64、85至86、178至179頁），是本件應
    認查無債務人有債權人良京公司前述以自己為要保人、嗣後
    變更要保人或質借未償還之商業保險保單而未陳報等隱匿、
    損害應屬清算財團之財產、不利於債權人處分或故意於財產
    及收入狀況說明書為不實之記載，或有其他故意違反本條例
    所定義務之情事，故此部分不構成消債條例第 134條第2、8
    款不免責事由。
  ㈤債務人無消債條例第134條各款之不免責事由：
    查債務人並非 7年內曾依破產法或消債條例規定受免責者，
    復查無債務人有何隱匿、毀損應屬清算財團之財產，或以顯
    不相當之對價出賣其財產等不利於債權人之處分、捏造債務
    或承認不真實之債務、隱匿、毀棄、偽造或變造帳簿或其他
    會計文件之全部或一部，致其財產之狀況不真確等行為，復
    無聲請清算前1 年內，已有清算之原因，而隱瞞其事實，使
    他人與之為交易致生損害之行為，且無明知已有清算原因之
    事實，非基於本人之義務，而以特別利於債權人中之一人或
    數人為目的，提供擔保或消滅債務之行為，亦無故意於財產
    及收入狀況說明書為不實之記載，或有違反消債條例第 9條
    第2項到場義務、第41條出席及答覆義務、第81條第1項提出
    財產及收入狀況說明書、債權人、債務人清冊義務、第82條
    第1項報告義務、第89條生活儉樸及住居限制義務、第101條
    提出清算財團書面資料義務、第102條第1項移交簿冊、文件
    及一切財產義務、第103條第1項答覆義務、第136條第2項協
    力調查義務之行為等消債條例第 134條各款所定之不免責事
    由，自難認債務人有應為消債條例第 134條不免責裁定之情
    形，應堪認定。
三、綜上所述，本件債務人經法院為終結清算程序之裁定確定，
    且查無消債條例第 134條各款所列之不免責事由，復不符合
    同條例第133 條所定之情形，依同條例第132 條之規定，自
    應裁定債務人免責，爰裁定如主文。
中　　華　　民　　國　　111 　年　　9 　　月　　30　　日
                  民事第二庭    法  官  林禎瑩
以上正本係照原本作成。
如不服本裁定應於送達後10日內向本院提出抗告狀，並繳納抗告
費新臺幣1,000元。
中　　華　　民　　國　　111 　年　　9 　　月　　30　　日
                                書記官  葉佳昕